【裁判字號】    89,訴,187
【裁判日期】    891030
【裁判案由】    給付買賣價金
【裁判全文】
臺灣花蓮地方法院民事判決                          八十九年度訴字第一八七號
    原      告  甲○○
    被      告  乙○○○
    訴訟代理人  林武順律師
右當事人間請求給付買賣價金事件，本院判決如左：
    主    文
被告應給付原告新台幣捌拾伍萬元及自民國八十九年四月三十日起至清償日止，按週
年利率百分之五計算之利息。
訴訟費用由被告負擔。
    事    實
甲、原告方面：
一、聲明：
  (一)被告應給付原告新台幣（下同）八十五萬元，及自本訴狀送達被告之翌日起至清
    償日止，按法定利率計算之利息。
  (二)訴訟費用由被告負擔。
二、陳述：
  (一)被告於民國八十年十月二十二日向原告購買花蓮縣裕民段土地二筆，及花蓮市○
    ○○街十一巷六號二層樓建物一棟，雙方約定價金一百零五萬元，惟被告除曾由
    被告之母繳付二十萬訂金外，餘款均未支付，爰請求依該買賣契約，主張給付本
    件買賣價金餘款。
  (二)對被告抗辯之陳述：
  (1)本件買賣金額為一百零五萬元遠低於市價，且簽約日為八十年十月，但簽約訂金
    竟晚於一年之後（即八十一年十月二十二日）始支付，顯與常情不符。付款之期
    程，第二期、第三期與尾款，分為三萬六千元、三十六萬元、三十四萬二千元，
    均與常情不合，顯係事後拼湊所得，目的無非係被告為防止三等親間買賣被課徵
    贈與稅所致，實則被告並無交付任何價金，此有花蓮縣稅捐稽徵處因查悉該買賣
    契約並無實際交付金額，乃於八十一年八月十八日確定兩造間並無實際交付買賣
    價金之情事，而課徵贈與稅四萬四千餘元，被告乙○○○當時為鐵路局員工，並
    無其他收入來源，被告徒憑買賣契約書上付款之簽收，推認給付買賣價金，實則
    該金額係自原告之存摺中拼湊原告當時之存款，做為支付之證據，如以第二期款
    、第三期或尾款為例，係以現金存入，則依常理當無直接以三十餘萬元之鉅款給
    付之理，亦無交付非整數款項之可能。又該合約付款部份字跡均係同一時間寫就
    ，此可觀該買賣契約書筆跡即知，被告在七月二十一日開庭誣指「說原告三兩天
    就拿香到稅捐處吵鬧」，事實上被稅捐處查到不符合的款項屬實，被告當初為何
    不提出是會錢？並提出借貸錢的來源，乃於事隔多年原告提出要他們還我錢，告
    上法庭後，才說這些錢是弟弟的會錢及跟大伯借貸等詞，所述不實。
  (2)除了兩造之母事前拿給原告二十萬訂金外，其餘被告說等以後有錢再給原告，當
    原告最需要錢買南昌路五十六號房子辦貸款六百三十萬而向弟妹要求給付原告價
    金時，才知道被媽媽拿二十萬計劃欺騙，致使原告背負六百三十萬債務一年多才
    還完。八十九年七月二十一日證人即兩造之母證稱其拿二十萬給原告做訂金是事
    實，但賠對面太太肆萬元卻不誠實，確實只有壹萬元。其餘款項捌拾伍萬元，被
    告說以後有錢才要給原告。又其稱原告買房子（南昌路五十六號）急用錢，所以
    先籌錢給原告，但契約書內日期為八十年十月二十二日，但原告買南昌路五十六
    號房屋卻在八十一年六月三十日她們聲稱原告事前急需錢，事實證明不符。（相
    差八個月過八天）。被告湮滅八十一年五月十九日辦理過戶買賣契約書和被告存
    簿不符合之送件資料證據，偽造證據及串通共犯作假見證等，且被告八十一年即
    是家庭主婦，並幫別人帶小孩，而無在外上班等情事。
  (3)賴代書稱兩造價金已於日前付清，為何原告還會將房地賣給對面太太，兩造之母
    還拿二十萬給原告，並說其餘金額妹妹有錢才給原告。兩造至賴代書是因為對面
    太太帶原告至賴玉玲處辦理買賣，後來母親說賣給外人不如賣給自己，才賠了押
    金壹萬元，若日前已給清價金，原告又賣給對面太太不就一屋二賣了嗎？為何兩
    造之母還要給原告訂金二十萬，到賴代書處辦理過戶。
三、證據：提出買賣契約書、建物、土地登記謄本、贈與稅繳清證明書、贈與稅歸戶
    卡、存摺明細、土地、建築物改良所有權狀、土地登記申請書、土地建築改良物
    買賣所有權移轉契約書、公證書、贈與稅繳款書、查詢存單資料、調解委員會通
    知、起訴狀、準備狀、存證信函影本各一件、戶籍謄本一件為證。
乙、被告方面：
一、聲明：原告之訴駁回。
二、陳述：
  (一)被告已付清買賣價金之事實，除原告自行提出之買賣契約書已註明，並經賴玉玲
    及黃月妹證述，又本件買賣於八十一年八月二十日即完成所有權移轉登記，若有
    價金未付清之情事，則原告不即時催討而於事隔多年後，竟主張該買賣契約書註
    記為虛偽不實而請求被告給付價金，被告為求支付原告買賣價金，以其兄邱顯正
    借用三十萬元，另向其夫兄謝添和借用五十萬元，並於房地過戶後，以該房地向
    花蓮縣花蓮市農會抵押借款，該農會於八十一年九月二日撥款八十萬元，被告隨
    即以轉帳換發合庫支票方式償還謝添和。
  (二)買賣價金是我向我大哥借五十萬元的，給付方式是依買賣契約給的，我是給現金
    。其餘的價金是我標會所得。我是分四次給付，如買賣契約書。
三、證據：提出存摺明細、取款條、轉帳收入傳票影本各一件為證。並聲請傳訊證人
    賴玉玲、黃月妹、謝添和、邱顯正。
丙、本院依職權向花蓮縣稅捐稽徵處函調關於系爭土地原告移轉登記之土地增值稅課
    稅資料及向財政部台灣省北區國稅局花蓮縣分局函調原告八十一年度贈與稅相關
    課稅資料、向花蓮市農會函調被告自七十九年至八十三年存提款明細資料及八十
    一年九月二日貸款全部資料。
    理    由
壹、程序方面：
    按請求之基礎事實同一、擴張或減縮應受判決事項聲明者，原告得將原訴變更或
    追加，民事訴訟法第二百五十五條第一項第二款、第三款定有明文。本件原告原
    起訴未請求遲延利息及陳明依侵權行為請求，於本院言詞辯論進行中，擴張聲明
    請求遲延利息及變更依買賣契約請求，其所請求之基礎事實同一，併係擴張應受
    判決事項聲明，均合於前揭規定，應予准許。
貳、實體方面：
一、(1)請求履行債務之訴，原告就其所主張債權發生原因之事實，固有舉證之責任，
    若被告自認此項事實而主張該債權已因清償而消滅，則清償之事實，應由被告負
    舉證之責任，此觀民事訴訟法第二百七十七條之規定自明。本件上訴人自民國二
    十三年起，對於被上訴人有每年請求支付租穀十九石之債權．既為被上訴人之所
    自認，則被上訴人主張祗於民國二十五年欠租十五石一斗，其餘每年均已如數支
    付，自應由被上訴人就支付之事實負舉證之責任，原審以上訴人所提出之收租簿
    ，不足證明被上訴人欠租數額，遂認定被上訴人僅欠田租十五石一斗，將上訴人
    其餘支付田租之請求概予駁回，於法殊有未合。（最高法院二十八年上字第一九
    二０號判例）
    (2)公證係就請求人請求公證之法律行為或有關私權之事實賦予公證力，證明該項
    法律行為之作成或該項事實之存在，是經公證之法律行為或有關私權之事實，除
    有反證外，應認其存在。（最高法院八十六年度台上字第二一四二號裁判）
    (3)當事人提出之書證，縱屬真正，亦僅有形式上之證據力，其實質上證據力之有
    無，應由法院根據經驗法則依自由心證判斷之，而外國法院判決於我國法院之裁
    判，無拘束力，其得否採用之為證據，又必須調查該案原有證據及其他一切情事
    ，方足以資判斷。（最高法院七十一年度台上字第三七四九號裁判）
二、爭執要旨：
  (一)原告主張：
    被告於八十年十月二十二日向原告購買花蓮縣裕民段土地二筆，及花蓮市○○○
    街十一巷六號二層樓建物一棟，雙方約定價金一百零五萬元，惟被告除曾由被告
    之母繳付二十萬訂金外，餘款均未支付，爰請求依該買賣契約請求給付本件買賣
    價金餘款。本件買賣簽約日為八十年十月，但簽約訂金竟晚於一年之後（即八十
    一年十月二十二日）始支付，付款之期程，第二期、第三期與尾款，分為三萬六
    千、三十六萬、三十四萬兩千，均與常情不合，顯係事後拼湊所得，目的無非係
    被告為防止三等親間買賣被課徵贈與稅所致，實則被告並無交付任何價金。
  (二)被告抗辯：
    被告已付清買賣價金之事實，除原告自行提出之買賣契約書已註明，並經賴玉玲
    及黃月妹證述，又本件買賣於八十一年八月二十日即完成所有權移轉登記，若有
    價金未付清之情事，則原告不即時催討而於事隔多年後，竟主張該買賣契約書註
    記為虛偽不實而請求被告給付價金。
三、(一)原告主張其出售系爭土地、建物予被告，其中買賣價金八十五萬元被告尚未給
    付予原告之事實，提出買賣契約書、建物、土地登記謄本、贈與稅繳清證明書、
    贈與稅歸戶卡、存摺明細、土地、建築物改良所有權狀、土地登記申請書、土地
    建築改良物買賣所有權移轉契約書、公證書、贈與稅繳款書、查詢存單資料、調
    解委員會通知、起訴狀、準備狀、存證信函影本各一件、戶籍謄本一件為證。被
    告則抗辯已付清價金，提出存摺明細、取款條、轉帳收入傳票影本一件為證。
    (二)證人賴玉玲證稱：八十一年六月間，兩造偕同至我事務所，稱買賣價金已於一
    年前陸續支付，無須另做買賣契約，但稅捐處說三等親買賣應課贈與稅，於是我
    就請原告提供存款簿做為買賣價金支付的證明，但仍然被課徵贈與稅。（見本院
    八十九年七月七日筆錄），又原告出售系爭土地、建物予被告，因不合遺產及贈
    與稅法第五條第六款但書規定，而遭課徵贈與稅，有財政部台灣省北區國稅局花
    蓮縣分局函函附原告八十一年度贈與稅課稅資料、花蓮縣稅捐稽徵處函函附原告
    辦理系爭土地移轉登記之土地增值稅課稅資料可考。再者，原告提出為被告不爭
    執之兩造經公證之買賣契約書（即持向地政機關辦理申請登記之契約），雖載有
    「價款交付方法：登記完竣時付清」，惟本件土地登記完成日為八十一年八月二
    十日，有土地、建物登記謄本可考，參以被告陳稱買賣價金給付方式是依買賣契
    約給付現金。如買賣契約書分四次給付（指八十年十月二十二日所訂之買賣契約
    ），依前開證人賴玉玲之證詞，八十年十月二十二日所訂買賣契約之付款方式，
    係為免被課徵贈與稅所為之記載，被告猶陳稱依該項記載方式支付價金，其辯詞
    顯不足採，復參前開經公證之買賣契約書記載之付款方法與證人賴玉玲之證詞及
    被告前開所稱均不相符，自亦不足證明被告確已付清買賣價金。
    (三)證人黃月妹證稱：我不肯原告將房地賣給他人，我就給被告二十萬元，後來被
    告說要去籌錢，被告標會籌錢，後來原告跟我說錢全都清楚（見本院八十九年七
    月二十一日筆錄）；證人謝添和證稱：八十一年四月被告因要向其姊妹買房子，
    向我借五十萬元，嗣以房子貸款還我；證人邱顯正證稱：八十一年二、三月被告
    向我借三十萬元，我以跟會的錢給他現金，同年九月就還我錢了，還我現金，但
    我不知道他怎會有錢（見本院八十九年九月六日筆錄），衡諸該三名證人與被告
    均有親屬關係，其等證詞為原告否認，且亦均未能證明被告確有支付原告買賣價
    金，再者，而證人謝添和、邱顯正所證被告借款時間數額與被告所稱付款方式亦
    有未符，則前開三名證人之證詞亦不足證明被告已付清買賣價金。
    (四)綜上以觀，被告未能證明已清償買賣價金，其前開抗辯不足採信，原告主張堪
    信為真實。
四、綜上所述，原告依買賣契約請求被告給付買賣價金八十五萬元及自起訴狀繕本送
    達（即民國八十九年四月三十日）起至清償日止，按年息百分之五計算之遲延利
    息，合於法律規定，應予准許。
五、因本案事證已臻明確，兩造其餘主張陳述及所提之證據，均毋庸再予審酌，附此
    說明。
六、據上論結：本件原告之訴為有理由，依民事訴訟法第七十八條，判決如主文。
中      華      民      國    八十九    年      十      月     三十     日
                                        臺灣花蓮地方法院民事庭
~B法      官  林麗玉
右正本証明與原本無異。
如對本判決不服，應於送達後廿日內，向本院提出上訴狀（應抄附繕本）。
~B法院書記官  黃倪濱
中      華      民      國    八十九    年      十      月     三十一   日


司法院資訊處製作；財團法人民間司法改革基金會備份。
